臺灣高等法院刑事判決
111年度上訴字第590號
上  訴  人  
即  被  告  曾志翔




選任辯護人  陳湘傳律師(法扶律師)
上列上訴人即被告因違反毒品危害防制條例案件，不服臺灣桃園
地方法院110年度訴字第459號，中華民國110年10月13日第一審
判決（起訴案號：臺灣桃園地方檢察署109年度偵緝字第2029號
、第2030號），提起上訴，本院判決如下：
    主  文
原判決撤銷。
曾志翔犯如附表主文欄所示之罪，各處如附表主文欄所示之刑及
沒收。應執行有期徒刑肆年貳月。 
    事  實
一、曾志翔明知甲基安非他命係毒品危害防制條例第2條第2項第
    2款所列管之第二級毒品，依法不得持有、販賣，竟意圖營
    利，基於販賣第二級毒品甲基安非他命之犯意，以其所有之
    門號000000000000000號行動電話1支為聯絡工具，分別於如
    附表編號1至4所示時間、地點，以各編號所示方式，販賣甲
    基安非他命予王宜益、莊錦興以牟利（詳細之交易對象、時
    間、地點及方式，如附表編號1至4所示）。嗣於民國109年9
    月16日晚間10時10分許，在桃園市○○區○○路0000號前為警查
    獲，扣得曾志翔上開使用之行動電話1支（含該門號SIM卡1
    枚）及甲基安非他命4包（合計淨重4.0380公克，取樣0.000
    2公克鑑驗用罄，合計驗餘淨重4.0378公克），始查悉上情
    。
二、案經桃園市政府警察局八德分局報告臺灣桃園地方檢察署檢
    察官偵查起訴。
    理  由
壹、程序部分
一、按被告以外之人（包括證人、鑑定人、告訴人、被害人及共
    同被告等）於審判外之陳述雖不符刑事訴訟法第159 條之1
    至之4等4條之規定，而經當事人於審判程序同意作為證據，
    法院審酌該言詞陳述或書面陳述作成時之情況，認為適當者
    ，亦得為證據，同法第159條之5第1項定有明文。經查，本
    院以下所引用被告以外之人於審判外之陳述，檢察官、被告
    曾志翔及辯護人於本院準備程序中，表示同意具備證據能力
    （本院卷第92頁），本院審酌各該證據資料製作時之情況，
    亦無違法不當或證明力明顯過低之瑕疵，以之作為證據應屬
    適當，依刑事訴訟法第159條之5第1項規定，認該等證據均
    具證據能力。
二、本判決所引用之非供述證據部分，與本案均有關聯性，復無
    證據證明係實施刑事訴訟程序之公務員以不法方式所取得，
    亦無刑事訴訟法第159條之4顯有不可信之情況與不得作為證
    據之情形，且經本院於審理期日依法進行證據之調查、辯論
    ，依刑事訴訟法第158條之4之反面解釋，應有證據能力。
貳、實體部分
一、上揭事實，業據被告曾志翔於偵查、原審審理及本院準備程
    序中均坦承不諱（109年度偵字第26974卷〈下稱偵26974卷〉
    第5至10頁、109年度偵字第29294卷〈下稱偵29294卷〉第19至
    26頁、原審卷第74至75頁、第144頁、本院卷第91頁），核
    與證人即購毒者王宜益、莊錦興於警詢及偵查中證述之交易
    毒品情節相符（偵26974卷第23至26頁、第109至111頁、第1
    31至132 頁、偵29294卷第57至61頁、第171至173頁），並
    有王宜益指認犯罪嫌疑人紀錄表、被告與王宜益間通訊軟體
    LINE及Messenger對話紀錄翻拍照片共14張、桃園市政府警
    察局八德分局扣押筆錄、扣押物品目錄表各1份、被告與莊
    錦興間通訊軟體LINE對話紀錄翻拍照片12張、現場照片4張
    附卷可佐（偵26974卷第27至28頁、37至41頁、135至136頁
    ，偵29294卷第39至43頁、47頁、77至99頁、101至102頁）
    ，又扣案之板色透明結晶塊4包（合計毛重5.2260公克，取
    樣0.0002公克鑑驗用罄，合計驗餘淨重5.2258公克）檢出甲
    基安非他命成分，此有交通部民用航空局航空醫務中心航藥
    鑑字第0000000號毒品鑑定書1份在卷可稽（偵29294卷第185
    頁），且有行動電話1支（含門號000000000000000號SIM卡1
    枚）及甲基安非他命4包（合計淨重4.0380公克，取樣0.000
    2公克鑑驗用罄，合計驗餘淨重4.0378公克）扣案可憑，足
    認被告之任意性自白與事實相符，堪以採信。
二、按販賣甲基安非他命係違法行為，非可公然為之，有其獨特
    之販售通路及管道，復無公定價格，容易增減分裝份量，而
    每次買賣之價量，可能隨時依雙方關係深淺、資力、需求量
    及對行情之認知、來源是否充裕、查緝鬆嚴、購買者被查獲
    時供述購買對象之可能風險評估等，而異其標準，非可一概
    而論，近年來政府為杜絕毒品之氾濫，對於查緝施用及販賣
    毒品之工作，無不嚴加執行，販賣毒品罪又係重罪，設若無
    利可圖，衡情一般持有毒品之人當無輕易將所持有之毒品轉
    售他人而甘冒於再次向他人購買時，被查獲移送法辦並受長
    期自由或生命剝奪危險之理，且不論係以何包裝之甲基安非
    他命，均可任意分裝或增減其份量，而每次買賣之價量，亦
    隨前開因素而為機動地調整，因之販賣之利得，除經坦承犯
    行，或帳冊價量均臻明確外，委難察得實情。職是之故，縱
    未確切查得販賣所得賺取之實際差價，但除別有事證，足認
    係按同一價格轉讓，確未牟利外，尚難執此即認非法販賣之
    事證有所不足，致知過坦承者難辭重典，飾詞否認者反得逞
    僥倖，而失情理之平。查被告與王宜益、莊錦興並非至親，
    苟無利潤可圖，衡情被告應無甘冒遭查緝法辦而罹於重刑之
    風險，以相同價格或低價販賣甲基安非他命之可能，堪信被
    告於警詢及原審審理時供稱：伊每次販售甲基安非他命0.2 
    公克，大概可以賺新臺幣（下同）300至500元左右；伊已經
    忘記進價的價格多少，但伊在賣的時候會就依進價再加一點
    價錢後賣出去等語（偵29294卷第24頁、原審卷第76頁）為
    真實可採，被告具備營利之意圖，應堪認定。
三、綜上，本案事證明確，被告犯行均堪認定，應予依法論科。
四、論罪
　㈠被告於附表編號1所示行為後，毒品危害防制條例第4條第2 
    項、第17條第2項之規定業經修正，並於109年1月15日公布
    ，於同年7月15日施行，修正前毒品危害防制條例第4條第2 
    項規定販賣第二級毒品者之法定刑為「無期徒刑或7年以上
    有期徒刑，得併科新臺幣1,000萬元以下罰金」，修正後則
    規定「無期徒刑或10年以上有期徒刑，得併科新臺幣1,500 
    萬元以下罰金」，修正後規定已提高刑度，經比較新舊法結
    果，自以修正前毒品危害防制條例第4條第2項之規定對被告
    較為有利；而修正前毒品危害防制條例第17條第2項規定：
    「犯第4條至第8條之罪於偵查及審判中均自白者，減輕其刑
    」，修正後則規定「犯第4條至第8條之罪於偵查及歷次審判
    中均自白者，減輕其刑」，經比較新舊法結果，修正後規定
    須於歷次審判中均自白，方得減輕其刑，相較於修正前規定
    僅須於審判中曾經自白即可減刑之規定而言，自以修正前毒
    品危害防制條例第17條第2項之規定對被告較為有利。依刑
    法第2條第1項前段規定，被告就附表編號1所示犯行自應適
    用被告行為時即修正前毒品危害防制條例第4條第2 項、第1
    7條第2項之規定論處。
  ㈡核被告就附表編號1所為，係犯修正前毒品危害防制條例第4
    條第2項之販賣第二級毒品罪；就附表編號2至4所為，均係
    犯毒品危害防制條例第4條第2項之販賣第二級毒品罪（3罪
    ）。被告販賣第二級毒品前，非法持有甲基安非他命之低度
    行為，應為其販賣第二級毒品甲基安非他命之高度行為所吸
    收。
　㈢被告所犯4次販賣第二級毒品罪，犯意各別，行為互殊，應予
    分論併罰。
  ㈣被告於108年間因施用毒品案件，經臺灣雲林地方法院以108 
    年度易字第263號判決判處有期徒刑6月確定，於109年5月10
    日縮刑期滿執行完畢，有本院被告前案紀錄表1份在卷可稽
    ，其於徒刑執行完畢後5年內故意再犯本案有期徒刑以上之
    罪，均為累犯。審酌被告前已有違反毒品危害防制條例之施
    用毒品犯行，於前案執行完畢僅數月即再犯本案罪刑更重之
    販賣毒品犯罪，顯未能從前案執行中獲得警惕，刑罰反應能
    力薄弱，惡性重大，且依被告犯罪情節，並無應量處最低法
    定刑、又無法適用刑法第59條在內減輕規定之情形，加重最
    低本刑對其人身自由所為之限制自無過苛之侵害，參照司法
    院大法官釋字第775號解釋意旨，認除法定本刑無期徒刑部
    分依法不得加重外，餘均依刑法第47條第1項之規定加重其
    刑。
  ㈤被告於警詢、偵查、原審審理及本院準備程序中均自白附表
    編號1至4所示販賣第二級毒品犯行，附表編號1部分應依修
    正前毒品危害防制條例第17條第2項規定，附表編號2至4部
    應依毒品危害防制條例第17條第2項規定分別減輕其刑，並
    依法先加後減輕之。
  ㈥按犯罪之情狀顯可憫恕，認科以最低度刑仍嫌過重者，得酌
    量減輕其刑，刑法第59條定有明文。另同為販賣第二級毒品
    之人，其原因動機不一，犯罪情節未必盡同，或有大盤毒梟
    者，亦有中、小盤之分，甚或僅止於吸毒者友儕間為求互通
    有無之有償轉讓者亦有之，其販賣行為所造成危害社會之程
    度自屬有異，法律科處此類犯罪，所涉販賣第二級毒品之法
    定最低本刑卻同為無期徒刑或7年（或10年）以上有期徒刑
    ，不可謂不重。於此情形，倘依其情狀處以有期徒刑，即足
    以懲儆，並可達防衛社會之目的者，自非不可依客觀之犯行
    與主觀之惡性二者加以考量其情狀，是否有可憫恕之處，適
    用刑法第59條之規定酌量減輕其刑，期使個案裁判之量刑，
    能斟酌至當，符合罪刑相當原則及比例、平等原則。經查，
    被告如附表編號1至4所示販賣第二級毒品犯行，其販賣對象
    2人，且均為被告友人特定，並非販售予不特定之陌生人，
    堪認其影響社會層面並非廣大，所侵害之法益亦屬有限，其
    各次販賣甲基安非他命之數量、價金均非高，獲利非豐，顯
    屬販毒網絡最末梢之地位，與大宗走私或利用幫派組織結構
    販賣者相較，對社會之危害稍低，以其犯罪情節而論，惡性
    並非重大難赦，附表編號1所示犯行為最輕本刑7年以上有期
    徒刑之罪；附表編號2至4所示犯行為最輕本刑10年以上有期
    徒刑之罪，縱分別依偵審自白規定減輕其刑，仍有情輕法重
    之憾，均依刑法第59條規定酌減其刑，並依法先加重再遞減
    輕之。
參、撤銷改判之理由
一、原審認被告犯販賣第二級毒品罪（4罪），事證明確，予以
    論罪科刑，固非無見。惟查，原審於被告如附表編號4所示
    犯行項下，諭知扣案之甲基安非他命4包沒收銷燬，然於事
    實欄漏載此扣案物，另未記載被告如何持扣案行動電話1支
    （含門號000000000000000號SIM卡1枚）犯附表編號1至4所
    示犯行，略有疏漏。另按數罪併罰，分別宣告多數有期徒刑
    者，於各刑中之最長期以上，各刑合併之刑期以下，定其刑
    期，但不得逾30年，刑法第51條第5款定有明文，係採「限
    制加重原則」規範執行刑之法定範圍，為其定刑之外部界限
    。因一律將宣告刑累計執行，刑責恐將偏重而過苛，不符現
    代刑事政策及刑罰之社會功能，而有必要透過定應執行刑程
    序，授權法官對被告本身及所犯各罪為總檢視，進行充分而
    不過度之評價，以妥適調整之。至數罪併罰定應執行刑之裁
    量標準，應兼衡罪責相當及特別預防之刑罰目的，具體審酌
    整體犯罪過程之各罪關係（例如各行為彼此間之關聯性《數
    罪間時間、空間、法益之異同性》、所侵害法益之專屬性或
    同一性、數罪對法益侵害之加重效應等）及罪數所反應行為
    人人格及犯罪傾向等情狀綜合判斷，為妥適之裁量，仍有比
    例原則及公平原則之拘束，倘違背此內部界限而濫用其裁量
    ，仍非適法（最高法院104年度台抗字第718號裁定意旨參照
    ）。刑法第51條就宣告多數有期徒刑採行加重單一刑之方式
    ，除著眼於緩和多數有期徒刑合併執行所造成之苛酷外，更
    重在避免責任非難之重複，蓋有期徒刑之科處，不僅在於懲
    罰犯罪行為，更重在矯治犯罪行為人、提升其規範意識、回
    復社會對於法律規範之信賴，是應併合處罰之複數有期徒刑
    ，倘一律合併執行，將造成責任重複非難。具體言之，行為
    人所犯數罪倘屬相同之犯罪類型者（如：複數竊盜犯行或複
    數施用毒品犯行），於併合處罰時其責任非難重複之程度較
    高，自應酌定較低之應執行刑；然行為人所犯數罪雖屬相同
    之犯罪類型，但所侵犯者為具有不可替代性、不可回復性之
    個人法益（如殺人、妨害性自主）時，於併合處罰時，其責
    任非難重複之程度則較低，而得酌定較高之應執行刑。查被
    告犯販賣第二級毒品罪4罪，販賣對象僅2人，毒品數量及價
    金均非高，行為時間集中於109年7月至9月間，歷時短暫，
    被告犯罪質相同之數罪，倘累加其各次應執行刑之刑期，實
    有刑罰與責任背離之不合理現象，原審就被告所犯4罪販賣
    第二級毒品犯行，各處1年10月（1罪）、2年7月（3罪）之
    刑度，然卻定應執行有期徒刑6年4月，難謂已充分審酌被告
    所犯各罪之犯罪類型特性、各罪之犯罪時間、被告之犯罪傾
    向等，致有罪刑不相當之情。被告以原審量刑過重提起上訴
    ，為有理由，原審判決既有上揭可議之處，應由本院予以撤
    銷改判。
二、爰審酌被告為求私利，無視毒品對於他人健康之戕害及政府
    制定毒品危害防制條例杜絕毒品犯罪之禁令，明知第二級毒
    品甲基安非他命，足以戕害人之身體健康，猶販賣毒品藉以
    牟利，增加毒品在社會流通之危險性，助長毒品成癮風險，
    對國民健康及社會秩序危害甚大，所為殊值非難，並考量被
    告販賣對象為2人、販賣毒品數量及獲利非高，兼衡被告犯
    罪之動機、目的、手段、自陳高中肄業之智識程度、與母親
    從事路邊擺攤之生活狀況（本院卷第95頁）及犯罪後坦承犯
    行，知所錯誤之態度等一切情狀，分別量處如附表主文欄所
    示之刑。並斟酌被告各次犯行，係在相近時間，循相同模式
    反覆而為，所犯數罪對法益侵害之加重效應非鉅，如以實質
    累加之方式定應執行刑，則處罰之刑度顯將超過其行為之不
    法內涵，違反罪責原則，考量生命有限，刑罰造成之痛苦程
    度係隨刑度增加而生加乘效果，是以隨罪數增加遞減其刑罰
    之方式，當足以評價被告行為之不法性（即多數犯罪責任遞
    減原則），就整體犯罪之非難評價，暨被告所犯各罪之罪質
    相同，及上開數罪反應出之人格特性，並權衡被告行為責任
    與整體刑法目的及相關刑事政策，定其應執行之刑如主文第
    2項所示。
三、沒收：
  ㈠扣案之白色晶體粉末4包（合計淨重4.0380公克，取樣0.0002
    公克鑑驗用罄，合計驗餘淨重4.0378公克），含甲基安非他
    命成分，為查獲之第二級毒品，不問屬於犯罪行為人與否，
    應依毒品危害防制條例第18條第1項前段規定，於被告最後1
    次犯行項下（即附表編號4）諭知沒收銷燬。又用以盛裝毒
    品之包裝袋4只，因其上仍會摻殘若干毒品無法分離，且無
    析離之必要與實益，應與毒品視為一體，同依前揭規定宣告
    沒收銷燬。至鑑定時經取樣鑑驗耗用之毒品，因已用罄而滅
    失，毋庸再予宣告沒收。
  ㈡按供犯罪所用、犯罪預備之物或犯罪所生之物，屬於犯罪行
    為人者，得沒收之。但有特別規定者，依其規定。前開之沒
    收，於全部或一部不能沒收或不宜執行沒收時，追徵其價額
    。刑法第38條第2 項、第4項分別定有明文，復按105年7 月
    1日前施行之其他法律關於沒收、追徵、追繳、抵償之規定
    ，不再適用，刑法施行法第10條之3亦有明文。而毒品危害
    防制條例第19條於105年6月22日修正公布，於105 年7月1 
    日施行。其中關於「供犯罪所用之物」業自相對義務沒收，
    修正為「不問屬於犯罪行為人與否，均沒收之」之絕對義務
    沒收。故依前揭刑法第38條第2 項之規定及刑法施行法第10
    條之3之反面解釋，違反毒品危害防制條例第4條等罪者，其
    「供犯罪所用之物」自應適用特別規定即毒品危害防制條例
    第19條。查扣案之行動電話（含000000000000000號SIM卡1
    枚）1支，係供被告用於聯繫附表編號1至4所示販賣第二級
    毒品甲基安非他命事宜所用之物等情，業據被告於原審審理
    中供陳在卷（原審卷第148頁），應依毒品危害防制條例第1
    9條第1項規定宣告沒收。
  ㈢按犯罪所得，屬於犯罪行為人者，沒收之。但有特別規定者
    ，依其規定。前項之沒收，於全部或一部不能沒收或不宜執
    行沒收時，追徵其價額，刑法第38條之1第1項、第3項定有
    明文。被告為附表各編號所示犯行時，分別自購毒者取得如
    附表所示價額，為其犯罪所得，雖未扣案，仍應各依刑法第
    38條之1第1項前段規定宣告沒收，於全部或一部不能沒收或
    不宜執行沒收時，依同條第3項規定，追徵其價額。
肆、被告經本院合法傳喚，無正當之理由不到庭，爰不待其陳述
    ，逕以一造辯論而為判決。　　
據上論斷，應依刑事訴訟法第369條第1項前段、第371條、第364
條、第299條第1項前段，修正前毒品危害防制條例第4條第2項、
第17條第2項、毒品危害防制條例第4條第2項、第17條第2項，刑
法第2條第1項前段、第11條、第47條、第59條、第51條第5款判
決如主文。
本案經檢察官吳怡蒨提起公訴，檢察官許仲瑩到庭執行職務。
中　　華　　民　　國　　111 　年　　5 　　月　　26　　日
                  刑事第九庭    審判長法　官  潘翠雪
                                      法　官  陳信旗
                                      法　官  俞秀美
以上正本證明與原本無異。
如不服本判決，應於收受送達後20日內向本院提出上訴書狀，其
未敘述上訴之理由者並得於提起上訴後20日內向本院補提理由書
（均須按他造當事人之人數附繕本）「切勿逕送上級法院」。
                                      書記官  謝崴瀚
中　　華　　民　　國　　111 　年　　5 　　月　　27　　日
附錄：本案論罪科刑法條全文 
修正前毒品危害防制條例第4條
製造、運輸、販賣第一級毒品者，處死刑或無期徒刑；處無期徒
刑者，得併科新臺幣二千萬元以下罰金。
製造、運輸、販賣第二級毒品者，處無期徒刑或七年以上有期徒
刑，得併科新臺幣一千萬元以下罰金。
製造、運輸、販賣第三級毒品者，處七年以上有期徒刑，得併科
新臺幣七百萬元以下罰金。
製造、運輸、販賣第四級毒品者，處五年以上十二年以下有期徒
刑，得併科新臺幣三百萬元以下罰金。
製造、運輸、販賣專供製造或施用毒品之器具者，處一年以上七
年以下有期徒刑，得併科新臺幣一百萬元以下罰金。
前五項之未遂犯罰之。　
　　
毒品危害防制條例第4條
製造、運輸、販賣第一級毒品者，處死刑或無期徒刑；處無期徒
刑者，得併科新臺幣3千萬元以下罰金。
製造、運輸、販賣第二級毒品者，處無期徒刑或10年以上有期徒
刑，得併科新臺幣1千5百萬元以下罰金。
製造、運輸、販賣第三級毒品者，處7年以上有期徒刑，得併科
新臺幣1千萬元以下罰金。
製造、運輸、販賣第四級毒品者，處5年以上12年以下有期徒刑
，得併科新臺幣5百萬元以下罰金。
製造、運輸、販賣專供製造或施用毒品之器具者，處1年以上7年
以下有期徒刑，得併科新臺幣1百50萬元以下罰金。
前五項之未遂犯罰之。
附表
編號 購買者 時間 交  易  方  式     主    文   地點   1 王宜益 109年7月12日下午5時27分許 曾志翔以其使用之手機內LINE通訊軟體與王宜益聯繫交易甲基安非他命事宜後，於左列時間、地點，曾志翔交付價金2,300元之甲基安非他命1包（約1公克）予王宜益，並先行收取王宜益交付之部分價金1,000元以營利，餘款則迄未收取。 曾志翔販賣第二級毒品，累犯，處有期徒刑壹年拾月。未扣案之犯罪所得新臺幣壹仟元沒收，於全部或一部不能沒收或不宜沒收時，追徵其價額；扣案之行動電話壹之（含門號000000000000000號SIM卡壹枚）沒收。   桃園市○○區○○街000巷0弄00號旁巷子   2 王宜益 109年7月15日下午6時許 曾志翔以其使用之手機內MESSENGER通訊軟體與王宜益聯繫交易甲基安非他命事宜後，於左列時間、地點，曾志翔交付甲基安非他命1包（約0.3公克）予王宜益，並收取王宜益交付之價金1,000元以營利。 曾志翔販賣第二級毒品，累犯，處有期徒刑貳年柒月。未扣案之犯罪所得新臺幣壹仟元沒收，於全部或一部不能沒收或不宜沒收時，追徵其價額；扣案之行動電話壹支（含門號000000000000000號SIM卡壹枚）沒收。   桃園市○○區○○路0段000巷00巷00○00號被告曾志翔住處附近之土地公廟    3 莊錦興 109年9月14日晚間9時40分許 曾志翔以其使用之手機內LINE通訊軟體與莊錦興聯繫交易甲基安非他命事宜後，於左列時間、地點，曾志翔交付甲基安非他命1包（約0.3公克）予莊錦興，並收取莊錦興交付之價金1,000元以營利。 曾志翔販賣第二級毒品，累犯，處有期徒刑貳年柒月。未扣案之犯罪所得新臺幣壹仟元沒收，於全部或一部不能沒收或不宜沒收時，追徵其價額；扣案之行動電話壹支（含門號000000000000000號SIM卡壹枚）沒收。   桃園市○○區○○街00○0號1樓   4 莊錦興 109年9月16日晚間7時57分許 曾志翔以其使用之手機內LINE通訊軟體與莊錦興聯繫交易甲基安非他命事宜後，於左列時間、地點，曾志翔交付甲基安非他命1包（約0.2公克）予莊錦興，並收取莊錦興交付之價金1,000元以營利。 曾志翔販賣第二級毒品，累犯，處有期徒刑貳年柒月。未扣案之犯罪所得新臺幣壹仟元沒收，於全部或一部不能沒收或不宜沒收時，追徵其價額；扣案之甲基安非他命肆包（含包裝袋肆只，合計驗餘淨重肆點零參柒捌公克）沒收銷燬；扣案之行動電話壹支（含門號000000000000000號SIM卡壹枚）沒收。   桃園市○○區○○路00巷口